【裁判字號】    96,訴,750
【裁判日期】    970314
【裁判案由】    返還所有物
【裁判全文】
臺灣新竹地方法院民事判決               96年度訴字第750號
原      告  沅太交通股份有限公司
法定代理人  甲○○
訴訟代理人  乙○○
被      告  丙○○
上列當事人間返還所有物事件，本院於民國97年2月29日言詞辯
論終結，判決如下：
    主      文
原告之訴駁回。
訴訟費用由原告負擔。
    事實及理由
一、原告主張：
（一）原告於民國（下同）92年間向訴外人匯宇物流運輸有限公
      司購買國瑞牌、引擎號碼H06CTL16610號、型式為MGH1HRA
      、1992年10月、車號HW-908號之大貨車（下稱系爭車輛）
      。嗣系爭車輛雖於94年10月20日註銷車牌，惟原告仍為所
      有權人。又系爭車輛原由訴外人即靠行司機呂芳沛駕駛，
      然呂芳沛於日前死亡時，被告丙○○以呂芳沛積欠其債務
      為由，未經原告同意，亦無任何合法權源，無權占有系爭
      車輛。經原告與其多次協商並發函催告返還，被告均置之
      不理。
（二）原告與呂芳沛於91年間曾針對雙方之靠行合作關係訂立汽
      車貨運業接受個別經營者（寄行）委託服務契約。由於呂
      芳沛有多部車輛靠行於原告公司，因此雙方間之合作關係
      係以該合約作為彼此權利義務關係之基礎。該契約第8條
      約定：「乙方取得本約車之所有權或佔用使用權，如係經
      由甲方之貸款、欠稅、保險或其他債務關係者，本約車輛
      應為抵押物乙方如未依約按期清償時視同違約（分期款二
      期未繳者即視同全部到期論之）甲方有權收回本約車輛出
      售，所得金額多退少補，乙方不得提出任何異議」。而由
      於呂芳沛至91年6月8日止仍積欠貨款、欠稅、保險達新台
      幣（下同）5,845,841元，則系爭車輛之所有權依前開約
      款於91年間已遭原告收回，訴外人呂芳沛雖於93年3月1日
      出賣該車予被告，應屬無權處分，依民法第118條規定，
      須經有權利之人承認始生效力。原告不承認訴外人呂芳沛
      之處分行為並多次向被告請求返還，系爭車輛應為原告所
      有。爰依民法第767條前段所有物返還請求權，請求被告
      交還系爭車輛等語。為此聲明：被告應將系爭車輛返還原
      告。
二、被告則以：系爭車輛係瓦斯罐車，為訴外人呂芳沛所有，原
    告只是靠行公司。伊於93年3月1日與呂芳沛訂立買賣契約，
    向其購買系爭車輛與其原有客戶，客戶部分180萬元，系爭
    車輛100萬元，合計280萬元。惟系爭車輛自購入後至今伊均
    使用，因伊原本要將系爭車輛自原告公司轉至他公司靠行，
    然原告不同意，要伊繳清牌照稅、燃料稅等，伊不願意，故
    於94年間將系爭車輛車牌還給原告，原告並非系爭車輛所有
    權人，無權向伊主張等語，資為抗辯。
三、原告主張其為系爭車輛之所有權人，被告無權占有等情，惟
    為被告所否認，並以前開情詞置辯，是本件所應審究者厥為
    ，系爭車輛為何人所有？被告是否無權占有？經查：
（一）系爭車輛為訴外人呂芳沛於91年間向米高交通股份有限公
      司購買，並靠行於共陽物流有限公司，嗣共陽物流有限公
      司變更名稱為匯宇物流運輸有限公司，92年10月23日，系
      爭車輛復由匯宇物流運輸有限公司轉至被告公司靠行等情
      ，為兩造所不爭，並有汽車新領牌照登記書、汽車各項異
      動登記書、汽車新領牌照登記書（第5至7頁）在卷可稽，
      堪信為真正。
（二）原告雖主張系爭車輛登記原告公司為車主，且原告公司與
      訴外人呂芳沛訂有汽車貨運業接受個別經營者（寄行）委
      託服務契約書，因呂芳沛違約積欠其貨款、欠稅、保險費
      計5,845,841元未還，原告業於91年間依前揭契約書第8條
      約定收回系爭車輛之所有權，是呂芳沛於93年3月1日出賣
      系爭車輛予被告，係屬無權處分云云。按汽車運輸業所稱
      之「靠行」，則係指汽車所有人為達營業之目的，將汽車
      所有權移轉於車行，便成為權利人而為管理行為之謂，應
      屬信託行為一種。本件系爭車輛係因訴外人呂芳沛靠行而
      登記原告公司為車主，則呂芳沛與原告公司就系爭車輛應
      有信託關係存在，堪予認定。
（三）次按動產物權之讓與，非將動產交付，不生效力，民法第
      761條定有明文。查系爭車輛既為動產，其物權之讓與自
      應以交付為生效要件，至於監理機關所為登記，僅為行政
      管理事項，並非動產物權變動之生效要件。又上開規定所
      謂之交付，固非以現實交付為限，如依同條第1項但書及
      第2項、第3項規定之簡易交付，占有改定及指示交付，亦
      發生交付之效力，惟以占有改定之方式代替現實交付，使
      受讓人取得動產物權，必須讓與人與受讓人訂立足使受讓
      人因此取得間接占有之契約，始足當之，如未有此約定，
      尚不成立占有改定，受讓人不能取得動產物權。故在動產
      信託關係，雖有信託之合意，受託人仍須經由讓與之合意
      及交付之方式，始得取得動產所有權。是原告僅以監理機
      關之登記，即認其為系爭車輛之所有人，自不足取。應以
      當事人間是否有讓與之合意及交付之事實，而認定系爭車
      輛為何人所有。經查，系爭車輛現由被告占有使用，業為
      兩造所不爭，而就讓與之合意乙節，被告並提出系爭車輛
      於93年3月1日由呂芳沛讓與被告之讓渡書1紙為證（第30
      頁），則依前揭說明，原告與呂芳沛就系爭車輛僅成立靠
      行之合意，並無讓與之合意存在，且系爭汽車實際上業經
      呂芳沛於93年間讓與並交付被告占有使用而生物權之變動
      ，應認被告方為系爭車輛之所有權人。
（四）末查原告另提出汽車貨運業接受個別經營者（寄行）委託
      服務契約1紙，主張呂芳沛違約積欠其貨款、欠稅、保險
      費合計5,845,841元，原告業於91年間依前揭契約書第8條
      約定收回系爭車輛之所有權，故呂芳沛於93年3月1日出賣
      系爭車輛予被告，係屬無權處分云云。惟查，前揭委託服
      務契約書係呂芳沛就車號HL-429號大貨車與原告訂立靠行
      契約，並非系爭車輛，能否一體適用，已非無疑。況前揭
      契約第1條約定：本約車輛向桃園監理站登記為甲方（即
      原告公司）名義，但該車輛所有權仍屬乙方（即呂芳沛）
      所有無訛等語，已明白揭示靠行車輛之所有權仍屬靠行人
      所有。另依契約第8條：「乙方取得本約車之所有權，或
      佔用使用權，如係經由甲方之貸款、欠稅、保險或其他債
      務關係者，本約車輛應為抵押物乙方如未依約按期清償時
      視同違約（分期款二期未繳者即視同全部到期論之）甲方
      有權收回本約車輛出售，所得金額多退少補，乙方不得提
      出任何異議」約定，原告固有權向呂芳沛為債之主張，但
      於未有讓與之合意及交付之事實前，系爭車輛自不發生物
      權變動之效力。是原告主張因呂芳沛於91年6月間因積欠
      其5,845,841元之債務而當然收回系爭車輛之所有權，顯
      有誤會。再者，基於債之相對性，原告不得執前揭委託服
      務契約書對被告為請求，自不待言。
四、綜上所述，原告並非系爭車輛之所有權人，是其本於民法第
    767條前段所有物返還請求權之法律關係，請求被告交還系
    爭車輛，為無理由，應予駁回。
五、本件事證已臻明確，兩造其餘主張及舉證，均與本件結論無
    涉，爰不一一論述。
據上論結，本件原告之訴為無理由，依據民事訴訟法第78條，判
決如主文。
中    華    民    國    97    年    3    月     14    日
                  民事第二庭    法  官  楊明箴
以上正本係照原本作成。
如對本判決上訴，須於判決送達後20日內向本院提出上訴狀。
中    華    民    國    97    年    3    月     14    日
                                書記官  龔紀亞


司法院資訊處製作；財團法人民間司法改革基金會備份。
